【裁判字號】    95,訴,2424
【裁判日期】    970227
【裁判案由】    偽證
【裁判全文】
臺灣桃園地方法院刑事判決              95年度訴字第2424號
公  訴  人  臺灣桃園地方法院檢察署檢察官
被      告  甲○○
選任辯護人  鍾儀婷律師
上列被告因偽證案件，經檢察官提起公訴（95年度偵字第20074
號），本院判決如下：
    主  文
甲○○無罪。
    理  由
一、公訴意旨略以：被告甲○○（原姓名林培熙）明知丙○○、
    顏榮俊及戊○○等人投資入股鴻震工業股份有限公司（下稱
    鴻震公司）之股金，係由鴻震公司負責人乙○○出資，且自
    己亦未無償取得許義雄所有該公司之股份（即所謂「乾股」
    ），基於偽證之犯意（起訴書事實欄所載被告基於偽造文書
    之犯意偽造鴻震公司發起人會議事項紀錄部分，應係誤載，
    起訴事實並未包括偽造文書犯行，公訴人已於本院審理中更
    正，詳本院96年9 月28日審判筆錄第4 頁），先行書寫載有
    「蔡金桃141 張、廖于文100 張、廖于中100 張，合計341
    張」等股份分配事項之鴻震公司發起人會議事項紀錄1 份，
    並於民國94年7 月6 日，在本院93年度壢簡字第112 號蔡金
    桃（即丙○○之妻）、廖于文（即丙○○之子）請求鴻震公
    司給付股利之案件審理時，以證人身分接受訊問，明知已於
    供前具結，對於案情有重要關係之事項，而證稱：「（問：
    當時有就股價做處理？）有，當時許義雄因為感謝丙○○還
    有顏榮俊，還有我幫他忙，所以同意折價每股3.6 元讓我們
    入股」、「顏榮俊及丙○○當時在和達（公司）任職，因為
    另外成立鴻震公司，所以以他們在和達公司年資計算可得請
    領的退休金，以每股3.6 元折算出來的股份。」、「（問：
    你的部分有無實際出資入股）許義雄給我的是乾股，因為我
    之前幫他度過財務危機，所以他把鴻震公司的股份算乾股給
    我」、「我的乾股事後賣給其他股東（即林順茂、胡崑源、
    李德富）3 人」等虛偽陳述，並提出上開鴻震公司「發起人
    會議事項」1 紙為佐，經本院承審法官於93年度壢簡字第11
    2 號及94年度簡上字第194 號案民事判決中予以援用，妨礙
    法院對該案件之調查與審理，因認被告涉犯刑法第168 條偽
    證罪嫌等語。
二、按當事人、代理人或辯護人於法院調查證據時，知有刑事訴
    訟法第159 條第1 項不得為證據之情形，而未於言詞辯論終
    結前聲明異議者，視為同意作為證據，刑事訴訟法第159 條
    之5 第2 項定有明文。證人林順茂、胡崑源於偵查中之陳述
    ，雖屬被告以外之人於審判外之言詞陳述，惟檢察官、被告
    及辯護人於本院準備程序中對於上開證據之證據能力並無爭
    執，本院審理中調查該等證據時，又未於言詞辯論終結前聲
    明異議，顯已同意法院調查該等證據，且審酌該等言詞陳述
    作成時，並無證明力明顯過低或證據係違法取得情況，認證
    人前開言詞陳述亦得為本案證據。被告及辯護人爭執證人乙○○於偵查中所為證述及以書狀陳述之內容為傳聞證據，無
    證據能力部分，查證人乙○○於94年12月1 日受檢察事務官
    詢問時所為之陳述，依刑事訴訟法第159 條之2 之規定，原
    則上並無證據能力，而證人乙○○於95年4 月11日、95年5
    月30日所為之陳述並未具結，依刑事訴訟法第158 之3 規定
    ，自不得作為本案證據，又證人乙○○於偵查、本院審理中
    以書狀陳述與本案犯罪事實相關之親身見聞部分，為刑事訴
    訟法第159 條所指被告以外之人於審判外之書面陳述，被告
    及辯護人既爭執上開證人乙○○言詞及書面陳述之證據能力
    ，自不得作為本案證據。而本案其餘所引用之卷附書證，經
    查均無公務員違法取得之證據，且檢察官、被告及辯護人均
    未爭執上開書證之證據能力，自均得作為本案證據，核先敘
    明。
三、按犯罪事實應依證據認定之，無證據不得認定其犯罪事實，
    又不能證明被告犯罪者，應諭知無罪之判決，刑事訴訟法第
    154 條第2 項、第301 條第1 項定有明文。又按事實之認定
    ，應憑證據，如未能發現相當證據，或證據不足以證明，自
    不能以推測或擬制之方法，以為裁判基礎；在訴訟上用以證
    明事實之證據，須於通常一般之人均不致於有所懷疑，而得
    確信其為真實之程度者，始得據以為有罪之認定，倘其證明
    尚未達到此一程度，而有合理之懷疑性存在，致使無從為有
    罪之確信時，即應為無罪之判決，最高法院40年臺上字第86
    號、76年臺上字第4986號分別著有判例。而刑法第168 條之
    偽證罪，以於案情有重要關係之事項，故意為虛偽之陳述為
    構成要件，如非於案情有重要關係之事項，故意為虛偽之陳
    述，固與該條規定不合，即對於案情有重要之關係之事項所
    述不實，而非出於故意者，仍難以偽證罪論，最高法院30年
    上字第2032號判例亦可參照。
四、公訴意旨認被告甲○○涉犯偽證罪嫌，無非主要以被告於偵
    查中及於本院93年度壢簡字第112 號案件歷次之陳述，被告
    於本院93年度壢簡字第112 號案件94年7 月6 日審理中之證
    述及證人結文、證人戊○○、林順茂、胡崑源、乙○○之證
    述、鴻震公司發起人會議事項紀錄、鴻震公司88年8 月27日
    、9 月18日會議紀錄、股份轉讓合約書、收據、股權轉讓書
    、切結書等資料為論據。訊據被告堅詞否認有何偽證犯行，
    並辯稱：我是和達工業股份有限公司（下稱和達公司）許義
    雄董事長的老朋友，我幫他度過財務危機，鴻震公司也是我
    規劃籌備的，乙○○是許董的女婿，是鴻震公司的掛名負責
    人，鴻震公司股東還有3 人，許董給我的是乾股，但是後來
    許董跟我說乾股可能有點困難，因為鴻震公司要籌措股金，
    希望我體諒他，所以以每股3.6 元認股，我事後也有以3.6
    元實際出資認股，認了40萬3 千股，我分期以現金給鴻震公
    司，沒有收據，鴻震公司也沒有給我股票，而顏榮俊、丙○○、戊○○3 人原本是和達公司員工，按照當時勞基法計算
    得出的退休金換算股價是3. 6元1 股，「股份分配案」、「
    鴻震工業股份有限公司發起人會議事項」的文件是我寫的等
    語。經查：
  (一)被告甲○○於和達公司於八十幾年間發生財務危機時，受董
    事長許義雄之邀，擔任和達公司顧問，嗣後和達公司於90年
    4 月間倒閉，鴻震公司則係於86年12月22日成立，於86年12
    月31日設立登記，由乙○○擔任負責人，鴻震公司成立之時
    ，登記之股東分別為乙○○（125 萬股）、顏榮俊（43萬6
    千股）、蔡金桃（24萬1 千股）、廖月儉（7 萬股）、林培
    熙（即被告甲○○，40萬3 千股）、高于惇（120 萬股）、
    陳嘉文（105 萬股）、廖于文（10萬股）、丁○○（25萬股
    ），9 人共合計500 萬股，每股登記為10元等情，為被告所
    坦承不諱，並有經濟部中部辦公室經中三字第09630953960
    號函附之鴻震公司公司登記案卷資料可參。又案外人丙○○
    、戊○○、顏榮俊於鴻震公司成立前，均為和達公司之員工
    ，丙○○以其配偶蔡金桃、其子廖于文之名義入股鴻震公司
    ，戊○○以其配偶廖月儉之名義入股鴻震公司等情，亦經證
    人戊○○、丙○○於本院93年度壢簡字第112 號案件審理中
    證述明確（該卷第25、27頁）。
  (二)案外人蔡金桃、廖于文於93年2 月13日向本院中壢簡易庭提
    起對鴻震公司請求給付股利之民事訴訟案件，請求鴻震公司
    給付蔡金桃90年度、91年度之股利共20萬元（審理中縮減為
    12萬8379元）、給付廖于文90年度、91年度之股利共10萬元
    （審理中縮減為5 萬3270元），在該案審理中，因鴻震公司
    主張蔡金桃、廖于文之股款均由乙○○代墊，實際上未繳足
    股款，且乙○○已將該部分債權讓與給鴻震公司，故以上開
    債權與蔡金桃、廖于文應分派之紅利抵銷等語資為抗辯，本
    案被告甲○○遂於94年7 月6 日在該案審理中供前具結證述
    略以：我是照當時的和達公司董事長許義雄的意思寫股份分
    配案（即本案他字卷第5 頁股份分配案資料），寫的時候有
    乙○○、我、顏榮俊、丙○○、戊○○在場，乙○○是許義
    雄的女婿，公司運作是由許義雄處理，當時許義雄因為感謝
    丙○○、顏榮俊及我的幫忙，同意折價每股3. 6元讓我們入
    股，顏榮俊、丙○○當時在和達任職，因為另外成立鴻震公
    司，所以以他們在和達公司年資到鴻震公司成立那一年，換
    算可請領的退休金，以每股3.6 元折算出來的股份，丙○○
    的入股金是要用丙○○的退休金來給，丙○○指定太太（即
    蔡金桃）、兒子（即廖于文）作股東，許義雄給我的是乾股
    ，因為我之前幫許義雄度過財務危機，所以把鴻震公司的股
    份算乾股給我，我的乾股事後賣給林順茂、胡崑源、李德富
    3 人等語（該案卷第52頁反面至56頁），業經本院核閱本院
    93年度壢簡字第112 號該案卷宗屬實；而公訴意旨認被告所
    述：「（問：當時有就股價做處理？）有，當時許義雄因為
    感謝丙○○還有顏榮俊，還有我幫他忙，所以同意折價每股
    3.6 元讓我們入股」、「顏榮俊及丙○○當時在和達（公司
    ）任職，因為另外成立鴻震公司，所以以他們在和達公司年
    資計算可得請領的退休金，以每股3.6 元折算出來的股份。
    」、「（問：你的部分有無實際出資入股）許義雄給我的是
    乾股，因為我之前幫他度過財務危機，所以他把鴻震公司的
    股份算乾股給我」、「我的乾股事後賣給其他股東（即林順
    茂、胡崑源、李德富）3 人」等部分係對案情有重要關係事
    項之虛偽陳述，而證人乙○○於本院審理中證稱：我是鴻震
    公司負責人，一開始就是我個人出資，我向我爺爺調借來登
    記的，當時資本額5 千萬元，我沒有看過他字卷第5 、6 頁
    的股份分配表及發起人會議紀錄，且該文件並非鴻震公司之
    文件，鴻震公司設立時每股10元，我不知道許義雄有無同意
    丙○○、顏榮俊、被告等人以每股3. 6元入股鴻震公司，且
    許義雄也沒有權力同意此事，鴻震公司每股都是10元，沒有
    3.6 元這種價位，亦不可能以在和達公司退休金來計算入股
    鴻震公司的股價，又丙○○沒有投入股金，且藉故拖延，而
    甲○○繳了約1 百多萬元的股款要承接丁○○的股份，但沒
    有繳足，88年9 月2 日丁○○將鴻震公司股份轉讓給被告，
    之後被告就將鴻震公司股份轉讓給林順茂等3 人等語（本院
    第107 至125 頁），否認丙○○、顏榮俊、被告等人係以每
    股3.6 元入股鴻震公司；惟查，「股份分配案」、「鴻震工
    業股份有限公司發起人會議事項」（即他字卷第5 、6 頁）
    均係被告所寫，業經被告所坦承不諱，並經證人戊○○於本
    院93年度壢簡字第112 號案件證述明確，而依上開「股份分
    配案」中記載：以73年8 月勞基法生效至86年9 月計算資遣
    費，顏榮俊0000000 元除以3.6 元等於435933股，約等於43
    6 千股；丙○○0000000 元除以3.6 元等於34 1105 股，約
    等於341 千股；戊○○250400元除以3.6 元等於69555 股，
    約等於70千股及「鴻震工業股份有限公司發起人會議事項」
    附記第1 點記載：丙○○、戊○○以太太名義入股等部分，
    均與鴻震公司向臺北市政府建設局申請設立登記時，所出具
    之鴻震公司股東名簿記載顏榮俊持有股數為436 千股、蔡金
    桃與廖于文合計持有股數為341 千股、廖月儉持有股數為70
    千股等情相合，有「股份分配案」、「鴻震工業股份有限公
    司發起人會議事項」（他字卷第5 、6 頁）、鴻震公司申請
    設立登記資料等在卷可佐，且證人丙○○於本院審理中證稱
    ：鴻震公司成立時，許義雄想說我跟顏榮俊、戊○○把我們
    的年度退休準備金換算，看可以認幾股去投資，我是以每股
    3.6 元認股，當時粗算約佔了鴻震公司的股份6 點多，計算
    方式就是他字卷第5 頁的股份分配表，乙○○沒有表示要替
    我代墊我認購的鴻震公司股份，且許義雄確實有說我、顏榮
    俊、戊○○可以以退休準備金的權利認股，所以我才會寫切
    結書放棄退休準備金等語（本院卷第177 至186 頁）、證人
    戊○○於本院93年度壢簡字第112 號作證時，雖證稱和達公
    司希望我、顏榮俊、丙○○能加入新公司，先入股，股金先
    由乙○○出資，惟亦提及入股股金乙○○給我們優惠，1 股
    3.6 元等語（本院93年度壢簡字第112 號卷第26頁），證人
    丙○○、戊○○均提及之每股3.6 元入股亦與上開被告所辯
    及其所書寫之「股份分配案」提到的每股3.6 元一致。又本
    院93年度壢簡字第112 號審理時，鴻震公司提出證人丙○○
    於86年11月30日書立志願放棄其自72年至86年11月30日止之
    年資切結書，有切結書1 紙在本院93年度壢簡字第112 號卷
    第18頁可參，該切結書書立之時間即係鴻震公司成立之際，
    亦與被告所辯：當時許義雄有說丙○○、顏榮俊等人可以和
    達公司的退休金換算為鴻震公司股份入股等情相合，如丙○○不能以其在和達公司退休金權利作為鴻震公司入股股金，
    則丙○○豈會向和達公司提出放棄年資之切結書？以上足徵
    被告確實在鴻震公司成立前，已完成上開「股份分配案」文
    件，且從鴻震公司記載之蔡金桃、廖于文、顏榮俊、廖月儉
    等人持有之股數與鴻震公司股東名簿登記一致、證人丙○○
    、戊○○等證言觀之，被告所寫之「股份分配案」內容並無
    不實，可認丙○○認購鴻震公司股份之每股價格為3.6 元無
    訛。反觀證人乙○○既身為鴻震公司之負責人，對於上開股
    東名簿記載股東持有股數應知悉甚明，亦不可能如其所證不
    知道有該份「股份分配案」之存在，又證人乙○○於本院審
    理中所稱鴻震公司的股份均為每股10元，沒有同意股東以3.
    6 元入股這種股價等語，亦與證人戊○○於本院93年度壢簡
    字第112 號中證述所提及乙○○同意以每股3.6 元入股一事
    有所矛盾，則證人乙○○所述不知鴻震公司股東有以每股3.
    6 元入股等節，並非實在，益徵被告於本院93年度壢簡字第
    112 號該案中證稱作成股份分配案時，乙○○在場等情應為
    屬實。
  (三)再查，證人乙○○雖於本院93年度壢簡字第112 號審理中及
    本案審理中均證稱鴻震公司的資本5 千萬元均是其所支出等
    情，而證人戊○○於本院93年度壢簡字第112 號亦證稱我、
    丙○○、顏榮俊的入股金均為乙○○出資等語（該卷第26頁
    ），惟證人乙○○於本院93年度壢簡字第112 號證稱：鴻震
    公司成立時，所有資金由我代墊，是我個人的金錢代墊，股
    東再依據他們認購的股數返還資金給我等語（該卷第32頁）
    ，證人乙○○於本院審理中又證稱：5 千萬是向我爺爺調來
    的，借來公司登記之用等語（本院卷第116 、120 頁），前
    後所述矛盾，而鴻震公司籌備處設於永豐商業銀行（之前係
    台北區中小企業銀行）西門分行之0000000000000 號帳戶於
    86年12月22日匯入1 千萬元1 筆、2 千萬元2 筆，作為向臺
    北市政府建設局提出公司設立登記申請資料附件，旋於86年
    12月24日轉出5 千萬元等情，有永豐商業銀行西門分行96年
    3 月30日永豐銀西門分行（096） 字第00015 號函暨上開帳
    戶86年至87年往來明細及86年12月22日匯款資料（本院卷第
    34至38頁）、鴻震公司之公司申請設立登記資料在卷足稽，
    顯見鴻震公司成立時之5 千萬元資本額僅係乙○○向他人借
    貸作為公司申請設立登記之用，至為明確，實難作為證人乙○○獨立出資鴻震公司之佐證，此外，證人乙○○均未在本
    院93年度壢簡字第112 號審理中及本案審理中提出任何其實
    際獨立出資之證明，亦未提出任何鴻震公司股東事後返回股
    款予乙○○之證明，顯見證人乙○○、戊○○所證：鴻震公
    司成立時，均先由乙○○代墊股東入股款項之部分，並非屬
    實，益徵被告於本院93年度壢簡字第112 號及本院審理中所
    稱許義雄有同意丙○○、顏榮俊及被告等人以3.6 元認股之
    事與事實相合。
  (四)再者，證人丁○○於本院審理中證稱：被告十幾年前之前陸
    續向我借30萬元，被告因為沒錢還我，就把鴻震公司股票抵
    給我，之後被告開了72萬元的借據給我，除30萬元外，其他
    部分是利息，並向我把鴻震公司的股票買回來等語（本院卷
    第167 至175 頁），復有借據、切結書、股權轉讓書各1 紙
    在卷可參（本院卷第190 頁、他字卷第97、98頁），自上開
    丁○○致鴻震公司的切結書觀之，已記載丁○○認購鴻震公
    司股份25萬股，每股3.6 元，合計應繳股金90萬元，依鴻震
    公司設立登記之股東名簿顯示，丁○○取得之股份亦為25萬
    股，如鴻震公司未同意丁○○以3.6 元認股，豈會將其25萬
    股股份登記在股東名簿上丁○○名下？況證人乙○○亦於偵
    查中證稱：當時同意用3.6 元給丁○○認股等語（他字卷第
    82頁），且被告事後將自己及自丁○○處取得之股份轉讓予
    林順茂、胡崑源、李德富3 人，證人胡崑源於偵查中亦證稱
    ：被告應是低於每股10元取得股票，轉賣獲得差價，我投資
    後發現一直沒有領到股票，也沒有得到鴻震公司的通知，我
    們才請被告、乙○○開一個會議，才發現被告的股票是丁○○轉給他的，他再轉讓給我們等語，與被告於偵查中所稱：
    鴻震公司辦理登記時，我跟丁○○的名字都在裡面，但鴻震
    公司遲遲沒有給我股票，後來林順茂3 人發現我是低於10元
    買股票，就要我用同一價格賣他們，我才商請丁○○先將他
    名下股票轉給我，我再賣給他們等語，大致相合（他字卷第
    81、82頁），復有切結書、鴻震公司股份轉讓合約書、收據
    、鴻震公司會議紀錄、股權轉讓書等資料在卷可證（他字卷
    第88至96頁），足認被告所辯其自己以每股3.6 元認購鴻震
    公司股票一事，確屬可信。
  (五)末查，被告雖於本院93年度壢簡字第112 號審理中作證時提
    及許義雄給被告的是乾股等情，惟被告於該案中亦有提及許
    義雄同意被告以3.6 元入股（該卷第54頁），於本案偵查中
    ，經檢察官提示鴻震公司88年9 月18日會議紀錄記載「甲○○現金不足部分，下次討論」及被告在本院93年度壢簡字第
    112 號之證述內容予被告閱覽時，被告辯稱其之前所稱乾股
    部分，實際上是許義雄同意以3. 6元認購鴻震公司股票，該
    部分是因為事隔太久，想不起來，不是故意在民事簡易庭作
    證時說謊等語（他字卷第83、84頁），觀之鴻震公司成立之
    時係86年12月間，時距被告於本院93年度壢簡字第112 號作
    證之94年7 月6 日，已相隔近8 年，被告辯稱因時隔已久，
    記憶有所錯誤等情，並非與常情相違，且難認被告係出於故
    意而為虛偽陳述之情形，又被告所述關於其自身是否不用出
    資而取得鴻震公司股份或自身是以3.6 元認購鴻震公司股份
    ，並非關於丙○○取得鴻震股份之每股金額，此部分亦非關
    於本院93年度壢簡字第112 號原告蔡金桃、廖于文向被告鴻
    震公司請求給付股利之重要事項至明。
  (六)綜上所述，被告於本院93年度壢簡字第112 號審理中證稱許
    義雄同意丙○○、顏榮俊及被告以3.6 元入股鴻震公司，應
    與事實相合，並無虛偽陳述，而被告證稱其取得鴻震公司的
    股份為乾股部分，雖與實情未合，然此部分係緣於被告記憶
    有誤，亦難認被告係出自於偽證之故意所為之陳述，且被告
    所述自身乾股部分，亦非屬該民事案件之重要事項，除此之
    外，本案查無其他積極證據足認被告有偽證犯行，自屬不能
    證明被告犯罪，揆諸前揭法律、判例意旨，應為被告無罪之
    諭知。
據上論斷，應依刑事訴訟法第301 條第1 項，判決如主文。
本案經檢察官徐文豪到庭執行職務。
中    華    民    國    97    年    2     月    27    日
                  臺灣桃園地方法院刑事第四庭
                      審判長法  官    黃斯偉
                            法  官    張淑華
                            法  官    蘇昭蓉
以上正本證明與原本無異。
如不服本判決，應於判決送達後10日內向本院提出上訴狀（應附
繕本），其未敘述上訴理由者，應於上訴期間屆滿後20日內補提
理由書狀於本院，上訴於臺灣高等法院。
                            書記官    黃俊燁
中    華    民    國    97    年    2     月    27    日


司法院資訊處製作；財團法人民間司法改革基金會備份。
